【裁判字號】    94,勞安訴,6
【裁判日期】    950804
【裁判案由】    業務過失致死等
【裁判全文】
臺灣高雄地方法院刑事判決             94年度勞安訴字第6號
公  訴  人  臺灣高雄地方法院檢察署檢察官
被      告  在仁成企業股份有限公司
兼  代表人  丙○○
上  1   人
選任辯護人  江雍正律師
            許乃丹律師
            許芳瑞律師
上列被告因業務過失致死等案件，經檢察官提起公訴（94年度偵
字第17443 號）暨移送併辦（94年度偵字第20404 、21679 號）
，及就被告在仁成企業股份有限公司追加起訴，本院判決如下：
    主  文
在仁成企業股份有限公司違反雇主對於防止機械引起之危害，應
有符合標準之必要安全衛生設備之規定，致發生死亡之職業災害
，科罰金新臺幣伍萬元。
丙○○從事業務之人，因業務上之過失致人於死，處有期徒刑陸
月，如易科罰金，以銀元佰元即新臺幣玖佰元折算壹日。緩刑
貳年。
    事  實
一、丙○○係設於高雄縣橋頭鄉○○村○○路10號在仁成企業股
    份有限公司（下稱在仁成公司）之負責人，實際負責工廠鋁
    錠製造之業務，為從事業務之人，並與在仁成公司均為勞工
    安全衛生法所稱之雇主，自民國93年7 月22日起僱用謝榮泰
    ，在在仁成公司負責維修機械、清理流道、澆鑄器及駕駛堆
    高機堆放成品之工作。丙○○明知雇主對於員工應施以從事
    工作及預防災變所必要之安全衛生教育、訓練，並應有符合
    標準之必要安全衛生設備，以防止機械引起之危害，在機械
    掃除或調整有導致危害勞工之虞者，應使機械停止運轉；如
    必須在運轉狀態下施行，雇主應於危險之部分設置護罩或護
    圍，及對於使用動力運轉之機械，應於適當位置設置有明顯
    標誌之緊急制動裝置等設備，而依客觀狀況，並無不能注意
    之情形，竟疏未注意，容任未接受過職前安全教育、訓練之
    員工謝榮泰在工廠內從事流道之清理，嗣謝榮泰於93年9 月
    21 日 晚間某時許，未將輸送帶電源關閉即以雙腳站立於澆
    鑄器上進行清理流道時，因未設置護罩或護圍，而不慎跌落
    輸送帶，又未於適當位置設置緊急制動裝置，無法及時關閉
    電源以停止機器運轉，致身體遭輸送帶捲入，受有頭、胸部
    鈍傷，機器輾壓之傷害，經送醫不治死亡。
二、案經臺灣高雄地方法院檢察署檢察官自動檢舉偵查起訴。
    理  由
壹、證據能力部分：
一、除顯有不可信之情況外，公務員職務上製作之紀錄文書、證
    明文書，亦得作為證據，刑事訴訟法第159 條之4 第1 款定
    有明文。此係因公務員職務上製作之紀錄文書或證明文書，
    係公務員依職權所為，與其責任、信譽攸關，若有錯誤、虛
    偽，公務員可能因此擔負刑事及行政責任，且該等文書經常
    處於可能受公開檢查之狀態，其正確性及真實之保障極高。
    故本件行政院勞工委員會南區勞動檢查所（下稱勞檢所）出
    具之職業災害檢查報告書、在仁成公司復工會議紀錄，乃執
    行勞動檢查業務之公務員於遇有職業災害時經過調查後依其
    專業所製作之證明文書及檢查復工紀錄文書，自均應認得為
    證據，而有證據能力。
二、按被告以外之人於檢察事務官、司法警察官或司法警察調查
    中所為之陳述，與審判中不符時，其先前之陳述具有較可信
    之特別情況，且為證明犯罪事實存否所必要者，得為證據，
    刑事訴訟法第159 條之2 定有明文。本件證人即被告在仁成
    公司員工己○○、丁○○及廠長戊○○固均曾分別於警詢及
    本院審理中證述，惟於警詢中所述，與審判中並不相符，而
    因其均受雇於被告丙○○，而任職於被告在仁成公司，故其
    於警詢中之陳述，係在檢察官相驗後，警察協助詢問在場及
    相關之人時之陳述，並無被告在場，較無受到干擾之可能，
    是應認其於警詢之陳述，亦具有證據能力。
三、按被告以外之人於偵查中向檢察官所為陳述，除顯有不可信
    之情況者外，得為證據，同法第159 條之1 第2 項定有明文
    。本件證人即勞檢所安檢人員乙○○及在仁成公司員工己○○、丁○○於檢察官偵查中所為之陳述，經具結作證，且於
    本院審理時復傳訊乙○○到庭詰問證述，其內容與偵查中所
    述相符，而被告在仁成公司、丙○○及辯護人就其所為之證
    述並未能指出尚有何不可信之情況，故其於偵查中之證言應
    具有證據能力。
四、按被告以外之人於審判外之陳述雖不符刑事訴訟法第159 條
    之1 至之4 等4 條之規定，而經當事人於審判程序同意作為
    證據，法院審酌該言詞陳述或書面陳述作成時之情況，認為
    適當者，亦得為證據，刑事訴訟法第159 條之5 第2 項定有
    明文。本件證人即被害人之妻庚○○○固均曾於警詢中為陳
    述，其性質雖屬傳聞證據，惟其未再於法院審理中為陳述，
    且查無符合同法第159 條之1 至之4 等前4 條之情形，其所
    為之上開警詢筆錄內容，業經當事人於審判程序同意作為證
    據，依上開規定，是其於警詢中之證言應具有證據能力。
貳、實體部分：
一、訊據被告在仁成公司、丙○○固不否認被告丙○○為被告在
    仁成公司負責人，及被害人謝榮泰於上開時、地清理流道及
    澆鑄器時，為輸送帶捲入，而遭機器輾壓，受有頭、胸部鈍
    傷致死等情，惟矢口否認有何違反勞工安全衛生法規定有關
    雇主應盡注意義務及業務過失致死犯行，均辯稱：伊有對被
    害人施以教育訓練，且上開製造鋁錠之機器，製造過程會產
    生高溫，若設置護罩、護圍或將制動裝置設置過近，會遭高
    熔解等語，故該機器本來就沒有設計護罩、護圍，而公司有
    裝設制動裝置，是在距離澆鑄器3 公尺左右的地方，且公司
    有規定清理流道時應將輸送帶電源關閉，係被害人自己未將
    電源關閉才肇致事故，自難認安全設備設置有疏失；況實際
    負責工廠現場工作為廠長戊○○，被告丙○○雖登記為負責
    人，惟並未負責現場工作等語。然查：
(一)、被害人謝榮泰為在仁成公司員工，於93年9 月21日晚間某時
    許，在公司工廠內清理鋁錠澆鑄器流道時，遭發現身體被捲
    入運轉中之輸送帶上，頭部及胸部因受機器壓傷致鈍力損傷
    而當場死亡等情，為被告在仁成公司、丙○○所不否認，與
    證人即被害人之妻庚○○○於警詢指述一致，且有證人即發
    現被害人被捲入輸送帶之現場員工己○○於警詢及本院審理
    中證述明確，且被害人之上開死因，亦經臺灣高雄地方法院
    檢察署檢察官督同法醫師相驗屬實，並製有勘驗筆錄、相驗
    屍體證明書、國軍岡山醫院診斷證明書、事故現場圖及現場
    照片66幀附卷可稽，並有勞檢所93年11月17日勞南檢製字第
    0931014092號函附職業災害檢查報告書在卷可參，足見本件
    被害人確實係因身體捲入上述機器輸送帶，導致頭部、胸部
    受鈍力損傷而死亡之事實，堪以認定。
(二)、本件被害人清理流道時，輸送帶電源並未關閉，此業據證人
    己○○於警詢時證述：「…看見謝榮泰在案發現場從事清理
    流道，接著我就到旁邊做別的工作…發現謝榮泰沒有在工作
    現場，我就跑去關閉輸送帶的電源，於關閉電源後…就發現
    謝榮泰躺在輸送帶的下方…」、本院證述：「（問：你為何
    要關閉電源？）我看輸送帶還在轉就去關起來」等語，核與
    證人即在仁成公司員工丁○○、廠長戊○○於偵查及本院審
    理中所證述當時輸送帶有在運轉後來才關起來的等語相符，
    堪以認定。被告在仁成公司、丙○○雖辯稱清理流道必須關
    閉電源，係被害人疏未注意在輸送帶運轉中清理而跌落輸送
    帶遭機械輾壓致死等語。然查：證人丁○○於本院審理中證
    述：「1 天生產有4 爐，所謂爐數是用1 天生產的次數來計
    算，每1 爐約6 個小時左右，每爐生產完要等冷卻後才去清
    理，是到鑄造器及流道去清理裡面的雜質」等語，與證人己○○於本院審理中證述：「（問：1 個澆鑄流程需時多久？
    ）包括成品收完要5 至7 個小時不等」等語相符，足見在仁
    成公司鋁錠機器每天需要運轉4 次，且4 次時間幾乎即為整
    整1 天，證人即生產及維修製鋁機器之廠商甲○○於本院審
    理中證述：「清理時要等到適當之溫度時才能清理」、「（
    如果停爐到可以下去清理，須要多久時間？）約30分鐘左右
    」等語，故要加上等待冷卻及實際清理之時間，顯然必須花
    費超過1 天以上之時間，足見被告在仁成公司、丙○○若將
    輸送帶關閉後始從事流道清理工作，即可能無法因應公司製
    鋁需求量，是被告在仁成公司、丙○○辯稱清理流道必須關
    閉電源，係被害人自己疏未關閉電源等語，是否可採，已非
    無疑。而本件在仁成公司於事後以裝設緊急制動裝置向勞檢
    所申請復工，此經證人即勞檢所安檢人員乙○○於本院審理
    中證述：「在仁成公司在復工會議上表示，他們公司必須在
    輸送帶運轉中清理澆鑄流道，所以他們採取在澆鑄流道旁設
    置緊急開關，設置之後有照片在案，所以勞檢所同意他們復
    工」等語，並經復工會議決議通過在案，此有勞檢所95年4
    月17日勞南檢製字第0951004350號函附復工會議紀錄、在仁
    成公司已裝置緊急制動設備之照片4 幀可佐，更足見實際上
    須在輸送帶運轉中清理流道，而本件案發時被害人確實在輸
    送帶運轉之情形下清理流道且為公司實際運作狀態，應非被
    害人有疏未關閉電源之情形。證人丁○○、己○○、戊○○
    於本院審理中雖證述：確定己○○已有先將輸送帶電源關閉
    ，不知道為何輸送帶還在運作等語，且丁○○復證稱：「（
    問：你如何知道己○○有關閉？）因為我有在現場操作，操
    作完要關掉，我有看到」、「（你操作完關掉之後，你有無
    離開現場？）有」、「（問：離開多久？）約10分鐘」、「
    （問：你離開10分鐘空檔足夠清理澆鑄器及澆鑄流道？）不
    夠」等語，倘若當時輸送帶電源確實有先關閉，則被害人豈
    會在清理流道時特別再將電源打開，使自己於清理流道時置
    身於危害之狀態，顯然有違常理，證人丁○○、己○○、戊○○此部分證述，係為隱避公司作業流程有在輸送帶運轉時
    清理流道之情形，自無足採。
(三)、按工廠機械設備之設置，係為因應各種生產事業單位之需要
    而有不同之規劃，其種類繁多，且時有改良更易，勞工安全
    衛生法對於各種不同之生產設備應設置何種安全衛生設備，
    固無法預先作鉅細糜遺之具體規定，惟縱法令未對特定之工
    作場所作特別之具體規定，僅在例示之規定外，另作概括性
    之補充規定，惟雇主仍應在勞工安全衛生法令規範之意旨，
    針對特定工作場所及機械設備所可能發生之危害，確實妥為
    規劃設置符合標準之必要安全衛生設備，以維勞工之衛生與
    安全。本件發生職業災害係在鋁錠製造工廠，其有傳送鋁錠
    之輸送帶等機械設備，而輸送帶傳送過程會產生強大夾吸推
    擠力量，對接近人員之生命或身體將產生高度之危險，而清
    理流道當時又因製程需要而使輸送帶處於運轉狀態，已如前
    述，自應設置護罩、護圍或緊急制動裝置以維護勞工之身體
    、生命安全。而本件被害人清理流道時所站立之2 條輸送帶
    上方澆鑄器旁之平台上，面積僅有雙腳站立之大小，周圍並
    無任何護罩、護圍，此有被告在仁成公司、丙○○所不否認
    ，且有現場機械照片在卷可證，故若輸送帶運轉中跌落時自
    有遭捲入之危險，則本件機械確實未在危險部分設置護罩、
    護圍，使被害人於清理流道過程中因而不慎掉落輸送帶之事
    實，堪予認定。又被告在仁成公司、丙○○對於該運轉中之
    輸送帶機械並未於適當位置裝置緊急制動裝置，此亦據證人
    乙○○於偵查中證述：「他（即被告公司）是在總控制盤上
    有裝制動裝置，但他在員工工作之場所並沒有裝設，這沒有
    辦法發揮安全之功效」等語明確，被告在仁成公司、丙○○
    雖抗辯有緊急制動裝置，只是因為輸送帶溫度過高，只能裝
    在距離3 公尺左右之操作盤位置等語。然查，被害人清理流
    道時站立位置係在2 道輸送帶間，而被告在仁成公司、丙○○所稱之裝置，係位距離機械輸送帶外1.8 公尺之操作盤上
    之開關按鈕，而輸送帶寬達0.82公尺，故清理流道站立之位
    置距離操作盤有2.62公尺，有事故現場圖及照片在卷可按，
    並非一般成年人站立時伸手可觸及，故該按鈕並無立即遮斷
    電源，急時防止被害人遭機械捲入之功用，自難認已符合勞
    工安全衛生法所要求緊急制動裝置至明。被告在仁成公司、
    丙○○既需在輸送帶運轉中由員工進行清理流道工作，自難
    僅因原設備並無護罩、護圍及制動裝置之設計，而卸免其責
    。況在仁成公司於事後以裝設緊急制動裝置向勞檢所申請復
    工，此經證人乙○○於本院審理時亦證述：「在仁成公司在
    復工會議上表示，他們公司必須在輸送帶運轉中清理澆鑄流
    道，所以他們採取在澆鑄流道旁設置緊急開關，設置之後有
    照片在案，所以勞檢所同意他們復工」、「機械在設計與使
    用方面是互相搭配…與安全設置之材質有關，它（指鋁錠機
    械）的溫度不足以鎔掉所有物質」等語，並經復工會議決議
    通過在案，此有勞檢所95年4 月17日勞南檢製字第09510043
    50號函附復工會議紀錄、已裝置設備之照片4 幀可佐。是其
    所辯無法裝置該等設備等語，應係卸責之詞，不足採信。被
    告在仁成公司、丙○○未於該運轉之機械設置護罩、護圍及
    緊急制動裝置設備一節，堪以認定。
(四)、被害人在在仁成公司工廠內，有負責流道及澆鑄器清理、駕
    駛堆高機堆放成品等工作，業據證人戊○○於警詢證述：「
    謝榮泰於工廠內負責堆高機、清理流道，工作時間為晚上8
    時至早上8 時」等語無訛，且與證人己○○於本院證述：「
    謝榮泰負責機械維修、清理流道、將成品以堆高機堆起」、
    「（清理流道工作）都是謝榮泰與鄧國強負責」、「1 個人
    清比較慢，兩個人清比較快」等語，於警詢證述：「…當日
    鄧國強請假，故只有謝榮泰1 人清理」等語一致，並與案發
    之時間、現場狀況相符，被害人之工作項目堪以認定。而本
    件案發後，勞檢所曾於93年9 月22日派員到被告在仁成公司
    進行檢查，結果認被告在仁成公司並未對被害人實施一般安
    全衛生教育訓練，且與證人乙○○於偵查中證述：「…我們
    去勞檢時他並沒有辦法提出任何有教育員工之紀錄」等語相
    符，並有前述檢查報告書在卷可按。被告在仁成公司、丙○○雖事後提出被害人於87年6 月19日之在職人員安全教育名
    冊1 紙，以證明有對被害人施以在職人員安全教育訓練云云
    ，然查，該名冊雖雖有記載被害人為應出席者，但並無出席
    者之簽名，且無課程內容之記載，又其另提出有課程內容記
    載之課程記錄2 紙，時間則為87年6 月22日及29日，除與上
    開被害人所應出席之課程日期不同，且就課程內容觀之，乃
    如何在鋁錠製程產生高溫之作業環境，如何操作機器之情形
    ，並未提及有關清理流道之事項，則與被害人主要負責清理
    流道範圍所講授課程應注意之內容不符，況就該記載觀之，
    僅施以1 天之課程，與完整之勞工安全衛生教育訓練，應同
    時注重對操作機械性能及危險性之認識、緊急狀況之處置、
    職業傷害及職業病之預防等課程及時數，顯然仍有相當大之
    差距。再者，被害人自93年7 月2 日受僱於在仁成公司，此
    為被告在仁成公司及丙○○所不否認，且有被害人薪資資料
    在卷可按，而證人丁○○於本院審理中證述：「（問：謝榮
    泰在紐新公司的時候是在哪個部門服務？）他在修護組工作
    」、「（問：《進入在仁成公司以後》謝榮泰的工作範圍是
    否就是生產課機器之維護及保養？）是，還有一些雜碎的工
    作《就是清理流道、鑄造器及將成品運到成品區》」等語，
    足見被害人在鈕新公司係擔任機械維修之工作，進入在仁成
    公司後增加負責清理流道之工作，而機械維修與清理流道工
    作顯然不同，且均具相當之危險，而被害人進入鈕新公司後
    ，自應由在仁成公司再被害人就清理流道等工作施以適當教
    育訓練，而被告在仁成公司、丙○○所提出之上開教育名冊
    及課程記錄，均為紐新企業股份有限公司87年間之資料，自
    無從作為被告在仁成公司、丙○○有對被害人施以相當教育
    訓練之證明，復參以前開勞檢所附件在仁成公司復工資料中
    亦有提出安全教育訓練計畫及課程內容，更足徵被告在仁成
    公司於事故發生當時並未落實勞工之安全衛生教育，從而被
    告在仁成公司、丙○○自無從卸免其依勞工安全衛生法第23
    條第1 項及勞工安全衛生教育訓練規則第13條第1 項之規定
    ，雇主對新僱員工施以一定教育訓練課程及時數之義務，而
    使被害人因而疏忽而發生職業災害，難認其無過失可言，其
    抗辯被害人在鈕新公司與在仁成公司所從事之工作相同，已
    有施以安全教育訓練等語，尚無足採。至證人丁○○於本院
    審理中證述係口頭教育，沒有書面教育資料等語，顯與前述
    應施以教育課程之規定不符，且以證人丁○○係被告在仁成
    公司員工、受僱於被告丙○○等情，應認其所述係迴護之詞
    ，不足採信。
(五)、在仁成公司之負責人登記為被告丙○○，並未設有分公司，
    其員工僅有22人，公司所在地及唯一工廠即為系爭鋁錠工廠
    廠址，業據證人戊○○證述在卷，並有高雄縣政府營利事業
    登記證及勞檢所檢查報告可參，規模不大，雖另設有各分責
    之部門，但此為公司經營之基本型態，尚不能據此認定被告
    丙○○並非實際負責人，是被告丙○○自屬勞工安全衛生法
    所規定之雇主，對於物之設備管理疏失，或對從業人員之指
    揮、監督、教育負有義務；而被告丙○○於偵查中陳稱：在
    仁成公司是為了員工之生活勉強營運去，而且死者是一直拜
    託給他工作，才讓他來上班等語，足見其對公司之營運、工
    作分配等並非全無置喙餘地，而證人戊○○於本院審理中亦
    證述被告確實有到公司上班等語，均堪認被告丙○○確實有
    在工廠現場參與作業，與單純為公司名義負責人不同，亦與
    是否兼業無關，是被告丙○○亦負有現場管理及監督之責任
    ，對被害人之死亡有直接防護避免之義務，應無疑義。被告
    丙○○辯稱現場作業為戊○○管理，與伊無關等語，洵屬無
    據。又被告丙○○經營鋁錠工廠有3 、4 年時間，業據其供
    陳無訛，以其智識能力，對於勞工安全衛生法就機械設備之
    標準、對員工施以適於各該工作必要之安全衛生教育訓練等
    法規自不得諉為不知，被告丙○○本應注意此等規定，且依
    客觀情況亦無不能注意之情事，竟疏未注意及此，容任未接
    受適當勞工安全衛生教育訓練之被害人，在機械作業區清理
    未設置安全護罩、護圍或緊急制動裝置等設備之運轉機械，
    自有違反勞工安全衛生法令上義務，並有業務過失甚明。
(六)、至於證人甲○○雖於本院審理中雖證述該機械因為溫度太高
    ，且製程中不能將分配器蓋住，故無法設置護圍及護罩，又
    溫度太高，緊急制動裝置必須與機械有相當距離，即為前述
    操作盤上之按鈕（速比控），才不會被熔掉，此為本套設備
    原來之設計等語，並提出該機械之介紹書及說明書。然上開
    證人所述之情形應係指在機器製程中，上、下爐內之鋁湯配
    料後流經澆鑄器（即輸送帶運轉傳送）澆鑄成半成品時，因
    工作人員並不會站立在輸送帶上之澆鑄器旁，自不會產生掉
    落或捲入輸送帶之危險，與本件被害人清理流道時會站在輸
    送帶上澆鑄器旁之情形不同，而證人甲○○就清理流道工作
    則證述：「（問：清理澆鑄流道機器是否停止運轉，溫度下
    降多少？）是，一般溫度是下降到6 、70度」、「對於特殊
    行業，如鋁鑄業沒有辦法設護圍、護罩，只能嚴格遵守清理
    時將機器關閉之規定」等語，足見若從事鋁鑄機械之清理，
    必須關閉輸送帶電源，否則仍有安全之虞，本件在仁成公司
    之鋁製流程，清理流道既然需在輸送帶運轉之情況下進行，
    已如前述，則其所產生之危害，自然仍應克服技術上之困難
    ，另行裝置護圍、護罩或緊急制動裝置，始能達到勞工安全
    保障之目的，而與機器初始之設計無關，是其所為之上開證
    述尚不足以作為有利被告在仁成公司、丙○○之認定。
(七)、至被告在仁成公司、丙○○抗辯被害人未將輸送帶電源關閉
    即進行流道清理工作，本身亦有疏失等語，然本件既係被告
    在仁成公司、丙○○未遵守相關法令規定疏失在先，自不因
    被害人是否與有過失而解免其過失責任。綜上所述，本件事
    證明確，被告犯行堪予認定。
二、被告在仁成公司及丙○○行為後，如附表所示之相關法律均
    業經變更，並俱於95年7 月1 日施行，玆經整體比較結果，
    裁判時法並未較為有利，從而依刑法第2 條第1 項規定，自
    應適用各該行為時法，亦即修正前刑法（至刑法第11條及第
    55條關於想像競合犯規定之部分，文字雖有修正，惟刑法第
    11條無關乎行為可罰性之變更，而刑法第55條就想像競合之
    規定增加但書科刑之限制，為法理明文化，均非屬法律變更
    ，是以應直接適用裁判時法），乃先指明。被告丙○○為在
    仁成公司之負責人，且有實際負責在仁成公司工廠製鋁業務
    ，其僱用勞工即被害人謝榮泰在上址工廠內清理流道，乃屬
    勞工安全衛生法第2 條第2 項所稱之雇主，而其未對員工施
    以從事工作及預防災變所必要之安全衛生教育、訓練，及未
    設置符合標準之安全衛生設備，致其所僱用之勞工即被害人
    發生死亡職業災害，核其所為，係違反勞工安全衛生法第5
    條第1 項第1 款之規定，而發生同法第28條第2 項第1款 之
    勞工死亡職業災害，應依同法第31條第1 項之規定處罰，同
    時並犯刑法第276 條第2 項之業務過失致死罪。被告在仁成
    公司為法人，亦違反上開勞工安全衛生法第5 條第1 項第1
    款之規定，因而生同法第28條第2 項第1 款之死亡災害，亦
    應依同法第31條第2 項之規定科以第1 項之罰金刑。又被告
    丙○○一過失行為同時觸犯上開勞工安全衛生法第31條第1
    項、刑法第276 條第2 項之罪，為想像競合犯，應依刑法第
    55條之規定，從一重之刑法第276 條第2 項業務過失致死罪
    處斷。爰審酌被告丙○○身為在仁成公司負責人，有上開疏
    失而導致勞工死亡之職業災害，犯後仍否認犯行，誠有不該
    ，惟念其並無前科，有臺灣高等法院被告前案紀錄表可按，
    素行良好，過失程度輕微，及犯後與被害人家屬以新臺幣36
    0 萬元達成和解並賠償完畢，此有本院95年附民字第142 號
    和解筆錄1 紙在卷足憑等一切情狀，與被告在仁成公司分別
    量如主文所示之刑，被告丙○○部分並諭知易科罰金之折算
    標準，而被告在仁成公司為法人，無從服勞役，不予諭知易
    服勞役之折算標準。又被告丙○○前未曾受有期徒刑以上刑
    之宣告，因一時失慮，偶罹刑典，事後已賠償被害人家屬相
    當之損失，如前所述，信無再犯之虞，本院認所宣告之刑以
    暫不執行為當，逕依現行刑法第74條第1 款之規定，諭知緩
    刑2 年。
三、又公訴意旨僅就被告丙○○違反勞工安全衛生法第31條第1
    項及刑法第276 條第2 項業務過失致死罪部分提起公訴，而
    公訴人於本院辯論終結前，依刑事訴訟法第265 條之規定，
    當庭以言詞就被告在仁成公司同時違反勞工安全衛生法第31
    條第2 項之罪部分，依同法第7 條第2 款相牽連案件之規定
    追加起訴，核無不合，本院自得併予審理，附此敘明。
據上論斷，應依刑事訴訟法第299 條第1 項前段，勞工安全衛生
法第5 條第1 項第1 款、第31條第1 項、第2 項，刑法第2 條第
1項 前段、第11條前段、第55條、第276 條第2 項、第74條第1
款，修正前刑法第41條第1 項前段，罰金罰鍰提高標準條例第1
條前段，修正前罰金罰鍰提高標準條例第2 條，現行法規所定貨
幣單位折算新臺幣條例第2 條，判決如主文。
本案經檢察官王百玄到庭執行職務。
中    華    民    國    95    年    8     月    4     日
                  刑事第十五庭  審判長法  官  唐照明
                                      法  官  呂憲雄
                                      法  官  陳筱蓉
 以上正本證明與原本無異。
如不服本判決，應於收受送達後10日內向本院提出上訴書狀。
中    華    民    國    95    年    8     月    4     日
                                      書記官  林麗文
┌───────────────────────────────────────────────┐
│附表：                                                                                        │
├──────┬─────────────┬─────────────┬───────┬────┤
│相關變更條文│行為時法（下稱舊法）之內容│裁判時法（下稱新法）之內容│比  較  理  由│備    註│
├──────┼─────────────┼─────────────┼───────┼────┤
│【罰金刑貨幣│依法律應處罰金、罰鍰者，就│中華民國94年1 月7 日法修正│刑法之貨幣單位│經按現行│
│單位之變更】│其原定數額得提高為2 倍至10│施行後，刑法分則編所定罰金│由「元（指銀元│法規所定│
│罰金罰鍰提高│倍（刑法乃係定明10倍）。第│之貨幣單位為新臺幣。94年1 │）」變更為「新│貨幣單位│
│標準條例第1 │1 條所定得提高倍數之規定，│月7 日刑法修正時，刑法分則│臺幣」，且刑法│折算新臺│
│條前段、第5 │於本條例修正後制定之法律，│編未修正之條文定有罰金者，│分則之罰金數額│幣標準條│
│條→刑法施行│不適用之；本條例修正前公布│自94年1 月7 日刑法修正施行│，亦視該分則先│例第2 條│
│法第1 之1條 │之法律，於本條例修正後修正│後，就其所定數額提高為30倍│前曾修正與否，│之規定折│
│第1 項、第2 │其罰金罰鍰數額或法律經全部│。但72年6 月26日至94年1 月│而分別提高3 或│算後等值│
│項          │修正而其罰金罰鍰數額未予變│7 日新增或修正之條文，就其│30倍。        │，是以新│
│            │更者，亦同。              │所定數額提高為3 倍。      │              │法並未較│
│            │                          │                          │              │有利。  │
├──────┼─────────────┼─────────────┼───────┼────┤
│刑法第33條第│罰金：（銀元）1 元以上。  │罰金：新臺幣1000元以上…。│罰金刑之下限，│舊法有利│
│5 款：罰金刑│                          │                          │由銀元10元（亦│        │
│下限變更    │                          │                          │經提高）即新臺│        │
│            │                          │                          │幣30元，提高為│        │
│            │                          │                          │新臺幣1000元  │        │
├──────┼─────────────┼─────────────┼───────┼────┤
│【易科罰金折│犯最重本刑為5 年以下有期徒│犯最重本刑為5 年以下有期徒│易科罰金折算標│舊法有利│
│算標準變更】│刑以下之刑之罪，而受6 個月│刑以下之刑之罪，而受6 個月│準由銀元300 元│        │
│修正前刑法第│以下有期徒刑或拘役之宣告…│以下有期徒刑或拘役之宣告者│即新臺幣900 元│        │
│41條第1 項前│得以（銀元，下同）1 元以上│，得以新臺幣1000元、2000元│，提高為以新臺│        │
│段、修正前罰│3 元以下折算1 日，易科罰金│或3000元折算1 日，易科罰金│幣1000元、2000│        │
│金罰鍰提高標│。依刑法第41條易科罰金…就│。                        │元或3000元折算│        │
│準條例第2 條│其原定數額提高為100 倍折算│                          │1日           │        │
│→現行刑法第│1 日；法律所定罰金數額未依│                          │              │        │
│41 條 第1 項│本條例提高倍數，或其處罰法│                          │              │        │
│前段        │條無罰金刑之規定者，亦同。│                          │              │        │
└──────┴─────────────┴─────────────┴───────┴────┘
附錄本案論罪科刑法條全文：
刑法第276條
因過失致人於死者，處2 年以下有期徒刑、拘役或2 千元以下罰
金。
從事業務之人，因業務上之過失犯前項之罪者，處5 年以下有期
徒刑或拘役，得併科3 千元以下罰金。
勞工安全衛生法第5條
雇主對左列事項應有符合標準之必要安全衛生設備：
一、防止機械、器具、設備等引起之危害。
二、防止爆炸性、發火性等物質引起之危害。
三、防止電、熱及其他之能引起之危害。
四、防止採石、採掘、裝卸、搬運、堆積及採伐等作業中引起之
    危害。
五、防止有墜落、崩塌等之虞之作業場所引起之危害。
六、防止高壓氣體引起之危害。
七、防止原料、材料、氣體、蒸氣、粉塵、溶劑、化學物品、含
    毒性物質、缺氧空氣、生物病原體等引起之危害。
八、防止輻射線、高溫、低溫、超音波、噪音、振動、異常氣壓
    等引起之危害。
九、防止監視儀表、精密作業等引起之危害。
十、防止廢氣、廢液、殘渣等廢棄物引起之危害。
十一、防止水患、火災等引起之危害。
雇主對於勞工就業場所之通道、地板、階梯或通風、採光、照明
、保溫、防濕、休息、避難、急救、醫療及其他為保護勞工健康
及安全設備應妥為規劃，並採取必要之措施。
前二項必要之設備及措施等標準，由中央主管機關定之。
勞工安全衛生法第31條
違反第5 條第1 項或第8 條第1 項之規定，致發生第28條第2 項
第1 款之職業災害者，處3 年以下有期徒刑、拘役或科或併科新
臺幣15萬元以下罰金。
法人犯前項之罪者，除處罰其負責人外，對該法人亦科以前項之
罰金。


司法院資訊處製作；財團法人民間司法改革基金會備份。
